【裁判字號】    97,交抗,208
【裁判日期】    970604
【裁判案由】    聲明異議
【裁判全文】
臺灣高等法院高雄分院刑事裁定         97年度交抗字第208號
抗  告  人  高雄市政府交通局
代  表  人  甲○○
受處分人    乙○○
上列抗告人因受處分人違反道路交通管理處罰條例案件，不服台
灣高雄地方法院中華民國97年3 月26日所為裁定（97年度交聲更
一字第16號），提起抗告，本院裁定如下：
    主  文
原裁定撤銷，發回台灣高雄地方法院。
    理  由
一、抗告意旨略以: 按行政罰法第27條第1 項規定，「行政罰之
    裁處權，因3 年期間之經過而消滅。」，第2 項規定: 「前
    項期間自違反行政法上義務之行為終了時起算。」另按同法
    第45條第1 項規定: 「本法施行前違反行政法上義務之行為
    應受處罰而未經裁處，於本法施行後裁處者，除第15、16、
    第18條第2 項、第20條及第22條規定外，均適用之。」第2
    項規定：「前項行政罰之裁處權時效，自本法施行之日起算
    。」且揆諸本條 (即行政罰第45條)之 立法理由第3 點更明
    揭: 「本法施行前違反行政法上義務之行為應受處罰而未經
    裁處者，於本法施行後裁處時，其裁處權時效，除非個別行
    政法律另有規定，依其規定外，均自本法施行之日起算。至
    於有關時效期間之規定，自仍適用本法。」準此，本件係於
    民國87年6 月13日舉發交通違規，為95年2 月5 日行政罰法
    施行前違規行為，未經裁處，依該法第45條第2 項規定，裁
    處權之3 年時效，應自95年2 月5 日起算，本案嗣於96年11
    月6 日行政罰法施行後始由本局裁決，依行政罰法第45條第
    2 項規定，本件所為之裁罰，尚未逾法定之3 年時效期間。
    綜上所述，本局依法於96年11月6 日高市交裁字第裁00-000
    00000 號裁決書所為之裁處時效，並無不當，爰懇鈞庭請對
    本案之裁定重新審查，該依適法之裁定，以資適法。
二、原裁定略以: 違反道路交通管理事件統一裁罰標準及處理細
    則第44條第1 項規定：「違反道路交通管理事件行為人，未
    依規定自動繳納罰鍰，或未依規定到案聽候裁決，處罰機關
    應於舉發違反道路交通管理事件通知單送達且逾越應到案期
    限60日後之3 個月內，逕行裁決之。」此關於裁決時效之行
    政命令，解釋上固屬訓示之規定，然為保障人民權益，行政
    機關為交通裁決之行政行為時，仍不得恣意違反上開期間，
    無故延宕數年後始加以裁決，使人民對違規之事實有所爭執
    時，因時間之經過，造成舉證之困難，而蒙受重大之不利益
    。本件原處分機關認異議人違規時間為90年1 月22日，而原
    處分機關迄至96年11月6 日始為裁決，已逾3 年期間，顯逾
    上開處理細則第44條第1 項裁決期限2 個月之規定，且屬情
    節重大；此外，亦逾越行政罰法第27條第1 項鎖定之3 年時
    效規定。從而，原處分對於異議人之裁處，難認為合法，應
    認為本件異議為有理由，爰撤銷原處分，並另為受處分人不
    罰之諭知。
三、經查:
  (一)按道路交通管理事件統一裁罰基準及處理細則第44條第1項
    規定：違反道路交通管理事件行為人，未依規定自動繳納罰
    鍰，或未依規定到案聽候裁決，處罰機關應依基準表於舉發
    違反道路交通管理事件通知單送達且逾越應到案期限60日後
    之3 個月內，逕行裁決之。此項規定係主管機關即交通部與
    內政部為補充道路交通管理處罰條例，漏未對處罰機關於受
    理違反道路交通管理事件裁決時效所為之補充性質之行政命
    令，然因該細則第44條第1 項並未規定處罰機關違反「3 個
    月」期間之規定時，即發生失權之效果，故解釋上該規定屬
    訓示之規定。因而處罰機關如未遵守上開期間之行政命令規
    定，應屬行政機關內部研考問題，斷無因此而解釋為具有失
    權之效果，否則無異與訓示規定之意旨相扞格，合先敘明。
  (二)又行政罰法第27條第1 項、第2 項分別明定「行政罰之裁處
    權，因3 年期間之經過而消滅。前項期間，自違反行政法上
    義務之行為終了時起算。但行為之結果發生在後者，自該結
    果發生時起算。」然行政罰法係於94年1 月14日經立法院三
    讀通過，並經總統於同年2 月5 日公布，且該法第46條亦規
    定「本法自公布後一年施行。」是行政罰法係自95年2 月5
    日起始生效力。又同法第45條第2 項另規定「前項行政罰之
    裁處權時效，自本法施行之日起算。」又係指自行政罰法95
    年2 月5 日施行之日起，計算3 年之裁處權時效，並非自違
    反行政法上義務之行為結束日起，計算3 年之裁處權時效，
    以便行政罰法生效後，行政機關得溯及適用行政罰，此為當
    然之解釋。另行政罰法第27條第1 項、第2 項有關裁罰權之
    時效，與行政程序法131 條之公法上之請求權及行政執行法
    第7 條之執行時效皆有不同。蓋行政罰法之裁處並非公法上
    之請求權，必於裁罰後，視處罰之種類，始有公法上之請求
    權之發生。準此，行政罰法及行政程序法兩者立法性質顯不
    相同，亦不得加以比附援引。
  (三)又行政罰法第45條第1 項規定：「本法施行前違反行政法上
    義務之行為應受處罰而未經裁處，於本法施行後裁處者，除
    第15條、第16條、第18條第2 項、第20條及第22條規定外，
    均適用之。」足見本法施行前違法行政法上義務之行為應受
    處罰而未經裁處者，於本法施行後裁處時，其裁處權時效，
    除非個別行政法律另有規定，依其規定外，均自本法施行之
    日起算（參行政罰法45條第3 項之立法意旨說明）。而道路
    交通管理處罰條例所定罰鍰、吊扣吊銷證照、記點之裁罰，
    本屬行政罰法所稱行政罰之性質，是其裁罰自有行政罰法規
    定之適用，故本件抗告機關雖於96年11月6 月（行政罰法於
    95年2 月5 日施行後）始對異議人裁處，惟裁處之時效起算
    ，依上揭行政罰法之規定及立法意旨說明，應係自95年2 月
    5 日起算3 年，乃為當然之解釋（即裁罰權之時效應計至98
    年2 月4 日下午12時期滿）。故本件受處分人於90年1 月22
    日涉嫌違規，於95年2 月5 日行政罰法施行前，雖未經裁處
    ，嗣於行政罰法施行後，始為抗告機關裁決，依上開行政罰
    法第45條第2 項規定，本件抗告機關所為裁決，應尚未逾越
    上開規定之時效期間。原裁定捨本院前次發回之意旨而猶執
    己見，以原處分機關之裁處顯逾上開處理細則第44條第1項
    裁決期限3 個月之規定且屬情節重大，將原處分撤銷，並諭
    知受處分人不罰，尚屬違誤。抗告意旨指摘原裁定不當，為
    有理由，自應將原裁定撤銷並發回原法院另為適法之裁定。
據上論結，應依道路交通案件處理辦法第26條，刑事訴訟法第41
3 條前段，裁定如主文。
中    華    民    國    97    年    6     月    4     日
                  刑事第四庭審判長    法  官  蕭權閔
                                      法  官  陳吉雄
                                      法  官  吳進寶
以上正本證明與原本無異。
不得再抗告。
中    華    民    國    97    年    6     月    4     日
                                      書記官  林佳蓉


司法院資訊處製作；財團法人民間司法改革基金會備份。
